最高法院刑事判決　　　　　　　　　　　　　　　九十三年度台上字第五三六三號
　　上　訴　人
　　（即自訴人）　庚○○
　　被　　　告　　丙○○
　　　　　　　　　甲○○
　　　　　　　　　丁○○
　　　　　　　　　戊○○
　　　　　　　　　癸○○
　　　　　　　　　乙○○
　　　　　　　　　辛○○
　　　　　　　　　己○○
　　　　　　　　　壬○○
右上訴人因自訴被告等貪污等罪案件，不服台灣高等法院中華民國九十三年四月二十
九日第二審判決（九十三年度上訴字第二０三號，自訴案號：台灣桃園地方法院九十
一年度自更字第六號），提起上訴，本院判決如左：
    主  文
上訴駁回。
    理  由
按刑事訴訟法第三百七十七條規定：上訴於第三審法院，非以判決違背法令為理由，
不得為之。是提起第三審上訴，應以原判決違背法令為理由，係屬法定要件，如果上
訴理由狀未依據卷內訴訟資料，具體指摘原判決不適用何種法則或如何適用不當，或
所指摘原判決違法情事，顯與法律規定得為第三審上訴理由之違法情形，不相適合時
，均應認其上訴為違背法律上之程式，予以駁回。本件原判決以自訴意旨略謂：上訴
人庚○○於民國八十八年九月二十二日發現其所有停在馬路上之無牌照汽車一輛，貼
有桃園縣中壢市清潔隊之清理通知書，隨後即遭拖吊，同年九月三十日前往取車時，
被要求付清拖吊費新台幣一千六百元，始取回車輛。依道路交通管理處罰條例第八十
二條之一規定，祇警察機關有權通知，且須先公告限期清理，逾期後始得移置，故該
通知不合法，上訴人無遵守之義務。被告丙○○為桃園縣縣長，被告甲○○為桃園縣
政府環境保護局局長，被告丁○○為桃園縣中壢市市長，被告戊○○、癸○○為清潔
隊隊長或主辦人員，被告乙○○、辛○○為民間拖吊公司負責人或主辦人員，被告己
○○為桃園縣桃園市市長，被告壬○○為同市清潔隊隊長，彼等共同或教唆犯偽造公
文書、貪污治罪條例第五條第二款及第六條第四款之罪嫌云云。經審理結果，認應諭
知不受理，因而維持第一審諭知自訴不受理之判決，駁回上訴人在第二審之上訴，已
詳敘其理由。從形式上觀察，並無違背法令之情形存在。
上訴意旨略以：貪污治罪條例第四條第一項第二款之罪，為侵害財產權之犯罪行為，
財產所有人亦為直接被害人，應得提起自訴；本件與侵占案之犯罪事實不同，偽造文
書與侵占、詐財罪間亦無裁判上一罪之關係，台灣桃園地方法院檢察署將丙○○等偽
造文書部分終結時，偽造文書即與侵占罪不生任何法律上關係云云，指摘原判決有不
適用法則或適用不當及理由不備之違法。惟查依九十二年二月六日修正前刑事訴訟法
第三百二十條規定意旨，自訴狀不以記載被告所犯法條為必要。故法院於不妨害自訴
事實同一性之範圍內，得自由認定事實，適用法律，不受自訴狀所記載罪名之拘束；
又八十九年二月九日修正前刑事訴訟法第三百二十三條第一項前段規定「同一案件經
檢察官偵查終結者，不得再行自訴」，修正後同條項規定「同一案件經檢察官依第二
百二十八條規定開始偵查者，不得再行自訴」。所謂同一案件，指同一被告被訴之犯
罪事實同一者而言，不因自訴人所主張之罪名不同，遂謂非同一案件。本件上訴人就
其停放在馬路上之無牌照汽車，經中壢市清潔隊張貼「佔用道路廢機動車輛清理通知
書」，並委託民間拖吊公司拖吊，經其繳交保管費後取回之事實，曾於八十九年十一
月八日向台灣桃園地方法院檢察署檢察官告訴丙○○、丁○○、癸○○、辛○○涉犯
貪污治罪條例等罪嫌，經檢察官於八十九年十二月八日開始偵查，九十年七月二十七
日予以不起訴處分。復就同前事實，於八十九年二月十七日向同署檢察官告訴戊○○
、翁素萍涉犯竊盜等罪嫌，檢察官於八十九年三月九日開始偵查，八十九年七月三十
日為不起訴處分。再於八十八年九月二十九日向同署檢察官告訴乙○○涉犯侵占（竊
占）罪嫌，檢察官同日開始偵查，於八十八年十月二十二日予以不起訴處分。續於八
十九年二月十日向同署檢察官告訴乙○○涉犯詐欺等罪嫌，檢察官於八十九年三月十
六日開始偵查，八十九年八月三十一日予以不起訴處分確定。有該署八十九年度他字
第二三八七號、八十九年度偵字第一一０八五號、八十九年度他字第二三一號、八十
八年度他字第二二０九號、八十九年度偵字第二三八五號卷證資料及八十八年度偵字
第五一六五、一五九六六號不起訴處分書可稽。上訴人於九十年四月三十日提起本件
自訴時，雖於自訴狀記載被告等人涉犯（教唆）偽造公文書、貪污治罪條例第五條第
一項第二款及第六條第四款之罪，而與檢察官不起訴處分書記載之罪名不同，但先後
告訴或自訴之基本社會事實仍屬同一。其就同一案件經檢察官開始偵查後，重覆對丙
○○、丁○○、癸○○、戊○○、乙○○、辛○○提起自訴，違背前揭法律規定，自
應諭知不受理之判決。原判決就丙○○、丁○○、癸○○、辛○○部分，以前揭理由
認應諭知不受理，駁回上訴人之第二審上訴，即無違法可言。至原判決就戊○○、乙
○○部分，僅以上訴人非被害人為由，諭知不受理，其理由之論述雖欠周延，但對判
決本旨尚不生影響。次查犯罪之被害人始得提起自訴；犯罪事實之一部提起自訴者，
他部雖不得自訴亦以得提起自訴論，但不得提起自訴部分係較重之罪者，不在此限，
刑事訴訟法第三百十九條第一項前段、第三項定有明文。所謂犯罪之被害人，以因犯
罪而直接被害之人為限，亦有司法院院字第一三０六號解釋可資參照。至自訴人是否
為犯罪之被害人，以自訴人所訴事實倘若成立犯罪，其法益是否因該犯罪行為而直接
被害為斷。又貪污治罪條例第五條第一項第二款之利用職務機會詐取財物罪，為刑法
第三百三十九條第一項詐欺罪之特別規定，以依據法令從事公務之人員，利用職務上
之機會，意圖為自己或第三人不法之所有，以詐術使人將本人或第三人之物交付為成
立要件。所謂以詐術使人交付，指以欺罔之手段，使被詐欺人因其詐術而陷於錯誤而
言；若無施用詐術，亦不致使人陷於錯誤，即不構成該罪。上訴人之自訴事實並未指
陳甲○○、己○○、壬○○如何以欺罔之方法施用詐術，使其如何陷於錯誤而交付財
物，則依上訴人自訴甲○○等人之犯罪事實，在實體法上祇審究甲○○等人是否成立
貪污治罪條例第六條第四款之圖利罪問題，自不受自訴狀所引同條例第五條第一項第
二款利用職務機會詐取財物罪之拘束，而圖利罪係侵害國家法益之犯罪，上訴人非因
犯罪而直接被害之人，自不得提起自訴。雖上訴人就其同一自訴事實，指甲○○、己
○○、壬○○尚犯偽造公文書罪嫌，但自訴事實既未指訴甲○○等人如何係屬無製作
權之人，而偽造中壢市公所清潔隊名義製作之公文書，且依首揭說明，較重之圖利罪
既不得提起自訴，偽造公文書之輕罪亦不得提起自訴。從而原判決維持第一審諭知此
部分自訴不受理之判決，亦無不合。上訴人認清潔隊無權就其無牌照汽車開立清理通
知書，該限期清理之通知、拖吊及收費均不合法云云，係其個人主觀之認知，不容執
此指摘而據為合法之第三審上訴理由。綜上所述，本件上訴違背法律上之程式要件，
應予駁回。上訴人自訴丙○○等人犯貪污治罪條例等重罪部分之上訴既不合法，其餘
自訴丙○○等妨害公務部分，依其自訴事實，核屬刑事訴訟法第三百七十六條第一款
不得上訴第三審之罪，無從適用審判不可分原則，併為實體上審判。上訴人一併提起
上訴，顯為法所不許，亦應予以駁回。
據上論結，應依刑事訴訟法第三百九十五條前段，判決如主文。
中　　　華　　　民　　　國　　九十三　　年　　　十　　　月　　 十四 　　日
                              最高法院刑事第十一庭
                                  審判長法官  張　淳　淙
                                        法官  謝　俊　雄
                                        法官  蘇　振　堂
                                        法官  張　春　福
                                        法官  呂　丹　玉
      右正本證明與原本無異
                                              書  記  官
中　　　華　　　民　　　國　　九十三　　年　　　十　　　月　　二十二　　日
                                                                        Ｌ
